臺灣臺北地方法院民事判決　九十年度重訴字第七七二號
　　原　　　告　金員外建設股份有限公司
　　法定代理人　乙○○
　　訴訟代理人　甲○○
　　被　　　告　己　○
　　　　　　　　癸○○
　　　　　　　　子○○
　　　　　　　　戊○○
　　　　　　　　丑○○
　　訴訟代理人　丁○○
　　被　　　告　辛○○
　　訴訟代理人　盧黃金蓮
　　被　　　告　丙○○
　　　　　　　　壬○○
　　　　　　　　庚○○
右當事人間請求分割共有物事件，本院判決如左：
    主    文
兩造共有坐落台北市○○區○○段四小段二七六地號土地，面積一百四十三平方公尺
及同地段小段二八○地號土地，面積八百六十一平方尺公土地，准予變賣，所得價金
，按如附表所示應有部分比例分配之。
原告其餘之訴駁回。
訴訟費用由被告癸○○、子○○、戊○○、庚○○、壬○○各負擔百分之三，被告己○、丙○○各負擔百分之五，被告辛○○負擔百分之八，被告丑○○負擔百分之十三
，餘由原告負擔。
    事    實
甲、原告方面：
壹、聲明：兩造共有坐落台北市○○區○○段四小段二七六地號（下稱系爭二七六地
    號土地），面積一百四十三平方公尺及同地段小段二八○地號（下稱系爭二八○
    地號土地），面積八百六十一平方尺公土地，准予就二七六地號部分變價分割，
    並依如附表所示持分比例範圍分配，二八○地號依如附圖一所示方法原物分割，
    並協同辦理分割登記。
貳、陳述：
一、原告與被告共有土地坐落臺北市○○區○○段四小段二七六地號，面積一百四十
    三平方公尺，地目田及同地段小段二八○地號，面積八百六十一平方公尺，地目
    建，二筆土地，原告為土地開發數度與被告協調未果，爰提起共有物分割訴訟。
    原告考量土地開發利用之價值及經濟效益，請求將上開土地合併為一筆後再為分
    割。又原告另有同段小段二七五地號土地，希望分割之地可與二七五地號土地在
    一起。依原告分割方案每個土地都可面臨馬路。至被告不同意合併分割是權利濫
    用，如不願合併分割，被告占用之房屋面積會縮小，對被告也不利。分割方案，
    系爭二七六地號土地部分以變賣分割，系爭二八○地號土地以原物分割如附圖一。
、證據：提出土地登記謄本二件、土地使用分區及公共設施用地證明一件、照片二
    十幀為證。
乙、被告方面：
子、被告己○、癸○○、子○○、戊○○、丑○○、辛○○、壬○○、庚○○部分：
　　被告己○、癸○○、子○○、戊○○、丑○○、辛○○、壬○○、庚○○均未於
    最後言詞辯論期日到場，被告壬○○、庚○○、戊○○、子○○未提出任何聲明
    及陳述，被告己○、癸○○、丑○○、辛○○於前言詞辯論期日之聲明及陳述略
    為：
壹、聲明：原告之訴駁回。
貳、陳述：
一、被告己○部分：對兩造為共有人及土地登記謄本不爭執。系爭土地是不同二筆，
    被告己○不同意分割，也不同意合併兩筆土地分割。如欲分割，原告應賠償其地
    上物之損失。
二、被告癸○○部分：對兩造為共有人及土地登記謄本不爭執，不同意分割。
三、被告丑○○部分：對兩造為共有人及土地登記謄本不爭執。
四、被告辛○○部分：原告如何分割無意見，但不負擔分割費用。又不同意二筆土地
    合併分割。本件系爭土地為祖先留下的，原告看中該地段，大力收購，雙方因價
    格落差太大而無共識，原告如有誠意應派人來談。又原告將土地有地上物部分給
    其餘共有人，無地上物部分分給原告，如此分割不公平。另不意變價分割。
丑、被告丙○○部分
壹、聲明：駁回原告之訴。
貳、陳述：對兩造為共有人及土地登記謄本不爭執，希望分到現在所有房屋所在部分
    土地。又被告丙○○所有房屋在如附圖一所示Ｃ位置，如依附圖一方式分割，房
    屋無法連接馬路，希望以橫的方式切割。
參、證據：提出九十年度房屋稅繳款書影本一件為證。
丙、本院依職權勘驗現場。
    理    由
一、本件被告己○、癸○○、子○○、戊○○、丑○○、辛○○、壬○○、庚○○未
    於最後言詞辯論期日到場，核無民事訴訟法第三百八十六條各款所列情形，爰依
    原告之聲請，由其一造辯論而為判決。
二、原告起訴主張：系爭土地為兩造所共有，其應有部分均如附表所示，茲因原告為
    開發系爭土地協調未果，爰訴請裁判分割系爭土地，就系爭二七六號土地予以變
    價分割，系爭二八○地號土地予以原物分割等語。被告己○則以不同意分割，也
    不同意合併分割，如欲分割，原告應賠償其地上物之損失等語置辯；被告癸○○
    辯稱：不同意分割。被告辛○○辯稱：不同意二筆土地合併分割，也不同意變價
    分割，原告將土地有地上物部分給其餘共有人，無地上物部分分給原告，如此分
    割不公平等語。被告丙○○則以：但希望分到將現所有房屋所在位置等語置辯。
三、按共有物之分割方法，不能協議決定者，法院得因任何共有人之聲請為裁判分割
    ，民法第八百二十四條第二項定有明文。查原告主張系爭土地為兩造所共有，其
    應有部分分別如附表所示，因原告欲開發經協商未果，且無法達成協議一節，業
    據提出系爭土地登記謄本為證，且為被告所不爭執，堪信為真實，原告依首揭法
    條訴請裁判分割，自屬有據。
四、按共有人如非因物之使用目的不能分割或契約約定有不分割期限者，得隨時請求
    分割共有物，又各共有人得隨時請求分割共有物，分割方法由各共有人協議行之
    ，如不能協議決定者，自得請求法院為原物分配於各共有人或變賣共有物，以價
    金分配於各共有人，民法第八百二十三條第一項及第八百二十四條分別定有明文
    。又裁判上定共有物分割之方法時，分配原物與變賣之分配價金，孰為適當，法
    院本有自由裁量之權，不受任何共有人主張之拘束，最高法院二十九年上字第一
    七九二號判例可資參照。復按我國民法關於分割共有物之效力，係採移轉主義，
    即各共有人因分割而成為單獨所有人，係由於彼此相互移轉，讓與部分權利所致
    。此觀民法第八百二十五條之規定旨趣自明。因此數筆共有之土地，得予合併分
    割者，必以該數筆共有土地之共有人及其應有部分均相同，且得全體共有人之同
    意為必要。次按共有人如非以成立一共有關係之意思而共有數宗土地者，應認其
    共有關係分別存在於每宗土地之上，除經全體共有人同意外，法院自不能任意予
    以合併分割，以符一物一權之原則。又按分割共有物之訴，係就同一共有關係之
    共有物，予以分割，使共有人各就共有物之一部分單獨取得所有權之形成訴訟。
    故數共有物，除依其性質及其共有人與應有部分均相同，並經共有人全體同意者
    外，尚難認其得為合併分割。查，系爭二筆土地係屬相鄰之土地，而兩造就系爭
    土地之應有部分比例均屬相同，有原告所提出之地籍圖影本、土地登記謄本為證
    ，且經本院到場勘驗屬實，復有臺北市古亭地政事務所土地複丈成果圖在卷可參
    ，然本件被告己○、辛○○均表明不同意合併分割系爭土地，是依上說明，自不
    得將系爭二筆土地合併分割。
五、茲分別就系爭土地分割敘如下：
（一）系爭二七六地號土地部分：系爭二七六地號土地面積為一百四十三平方公尺，
      依附表應有部分比例，被告己○、丙○○可獲受分配面積為七點一五平方公尺
      ，庚○○、壬○○各分配三點五七五平方公尺，被告癸○○、子○○、戊○○
      各分配四點四六九平方公尺，被告丑○○分配十七點八七五平方公尺，被告辛○○分配十一點九平方公尺，原告分配七十八點三五平方公尺，其中被告所受
      分配之面積至小，兩造如以原物分割為方割方法，被告分割取得之土地俱屬畸
      零地，參照台北市畸零地使用規則第六條第一項：畸零地非經與鄰地合併補足
      或整理後，不得建築之規定。系爭二七六地號土地如採原物分割之方式，將無
      助於所有人充分利用系爭土地之目的，本件系爭二七六地號土地，實不宜採用
      原物分割之方式為之，顯以變賣分割較為妥適。
（二）系爭二八○地號部分：
　　１系爭二八○地號土地上有己○所有房屋一棟，門牌號碼中崙路二三號之三樓加
      強磚造建物，辛○○所有房屋二棟，門牌號碼中崙路二六號及二六號二樓磚造
      及鐵皮建物，丙○○所有房屋二棟，門牌號碼中崙路二二號及二五號加強磚造
      三樓建物，其中己○所有房屋門面臨舊中崙路，辛○○所有二六號建物門口面
      臨舊中崙路，二六號二樓門口面臨忠順路二段一六○巷及興隆路四段一六五巷
      路口，該二六號二樓房屋地基並高出二六號地面約四、五公尺左右，中崙路二
      二號門口面臨舊中崙路，中崙路二五號門口面臨一片竹林，竹林位置在二八○
      地號與二八一地號間，由丙○○另行闢建通路通往忠順路，並另有階梯可通往
      舊中崙路，其餘二八○地號上為空地，或是他人搭蓋之帆布車棚及花圃，另二
      七六地號土地上有訴外人張海土所搭建之磚造房屋，門牌號碼為中崙路二一號
      ，與中崙路二三號以舊中崙路相隔，其餘為空地及菜圃，系爭二八○地號土地
      周圍除與二八一地號相鄰部分有竹林外，其餘與忠順路及興隆路四段一六五巷
      相鄰的都是屬於大樓住宅建物，二七六地號土地與一七七地號土地相鄰之位置
      為張海土磚造四合院建物，其餘為花圃及柏油路面之空地等情，業經本院勘驗
      在案，有勘驗筆錄在卷足參，並有照片二十幀、臺北市古亭地政事務所繪製之
      土地複丈成果圖（如附圖二）在卷可資佐憑。又系爭二八○地號土地內靠二七
      六地號土地部分，尚有中崙路之既有道路（即勘驗筆錄中門所稱之舊中崙路）
      由北向南穿過並沿系爭二八○地號土地南面向東連接忠順路巷道，業據本院履
      勘現場屬實，且有前開複丈成果圖在卷可稽。
    ２本件系爭二八○地號土地屬都市計畫劃定之第三種住宅區，有原告提出之土地
      使用分區及公共設施用地證明書為證，依「台北市土地使用分區管制規則」之
      規定「住三」之建築基地規模平均寬、深度不得小於八公尺及十六公尺，即最
      小之建築面積不得小於一百二十八平方公尺，而本件系爭二八○地號土地面積
      為八百六十一平方公尺，依附表應有部分比例，被告己○、丙○○可獲受分配
      面積為四十點○五平方公尺，庚○○、壬○○各分配二十一點五二五平方公尺
      ，被告癸○○、子○○、戊○○各分配二十六點九平方公尺，被告丑○○分配
      一百零七點六三平方公尺，被告辛○○分配七十一點七五平方公尺，原告分配
      四百七十一點七五平方公尺。又查，系爭二八○地號土地有中崙路由北向南穿
      過並沿系爭二八○地號南面土地向東連接忠順路巷道，已如前述。按各共有人
      ，得隨時請求分割共有物。但因物之使用目的不能分割或契約訂有不分割之期
      限者，不在此限，民法第八百二十三條第一項定有明文。次按共有道路，除請
      求分割之共有人，願就其分得部分土地為他共有人設定地役權外，原則上不得
      分割。上開中崙路之既有道路，為如附圖二所示Ａ、Ｃ部分即被告丙○○所有
      中崙路二二號及二五號房屋、如附圖所示Ｂ部分即被告己○所有中崙路二三號
      房屋、如附圖所示Ｄ部分即中崙路辛○○所有中崙路二六號房屋出入必經之對
      外道路，且經編定門牌，上開房屋現仍為被告己○、丙○○及辛○○等人使用
      中，均有複丈成果圖及照片二十幀可資參照，足認該中崙路之既有道路確為供
      共有人及公眾通行之道路，如為原物分割時，此既有道路部分因土地使用之目
      的，不能分割予共有人，仍須由共有人維持共有關係，則各共有人就其所獲分
      配之土地更形減少，就數字之計算，均屬畸零地，依台北市畸零地使用規則第
      六條第一項：畸零地非經與鄰地合併補足或整理後，不得建築之規定，本件系
      爭二八○地號土地如採原物分割之方式，徒增畸零地之產生，無助於所有人充
      分利用系爭土地之目的，反而限制所有人對此土地之使用。又基於土地細分之
      程度與其市場之價值成明顯成反比之事實，本件系爭二八○地號土地，亦不宜
      採用原物分割之方式為之，如以變賣分割方式為之，對共有人利益均可兼顧。
六、綜上所述，本件兩造為系爭土地之共有人，因系爭土地如為原物分割後，不僅增
    加畸零地之數量，且不能兼顧各共有人利益，使系爭土地因原物分割後土地價值
    明顯下降，又無法令所有人為適當之利用，更徒增兩造間之紛爭及對立，顯非適
    當之方割方法，是本院審酌系爭土地之位置、性質、使用現狀、兩造之相處關係
    等情事，並揆諸前開說明，並參酌最高法院二十九年上字第一七九二號判例意旨
    所示，本院認變賣系爭土地，以價金分配於兩造之分割方法，為妥適公允之分割
    方法，並能徹底解決共有關係及杜絕兩造間爭議，是爰依兩造之應有部分裁判如
    主文第一項所示。
七、末按分割共有物之判決，兼有形成及給付判決之性質，一經判決確定即有執行力
    ，任何一造均可持確定判決單獨向地政機關聲請辦理分割登記，無待法院判命協
    同辦理分割登記。再本件分割共有物應以變賣系爭土地較為妥適，已如前述，原
    告請求被告應就分割結果協同辦理分割登記，欠缺權利保護要件，應予駁回。
八、本件判決事證已臻明確，兩造其餘攻擊防禦及舉證，核與判決結果無影響，爰不
    一一論述，附此敘明。
結論：本件原告之訴為無理由，依民事訴訟法第三百八十五條第一項前段、第七十九
條但書、第八十五條第一項但書，判決如主文。
中　　　華　　　民　　　國　　九十一　　年　　　八　　　月　　　九　　　日
                                  民事第四庭法      官　蔡政哲
右為正本係照原本作成
如對本判決上訴，須於判決送達後廿日內向本院提出上訴狀
中　　　華　　　民　　　國　　九十一　　年　　　八　　　月　　　十二　　日
　　　　　　　　　　　　　　　　　　　　　　法院書記官　官碧玲
